最高法院民事判決　　　　　　九十六年度台上字第二七九九號
上　訴　人　甲 ○ ○（即張甲○○）
　　　　　　乙 ○ ○
　　　　　　丙○○○
　　　　　　丁 ○ ○
　　　　　　戊 ○ ○
共　　　同
訴訟代理人　林 文 鵬律師
　　　　　　劉 上 銘律師
被 上訴 人　己 ○ ○
訴訟代理人　吳 慶 隆律師
上列當事人間請求確認董事會決議無效等事件，上訴人對於中華
民國九十六年七月十日台灣高等法院第二審判決（九十五年度上
字第一０二三號），提起上訴，本院判決如下：
    主  文
原判決廢棄，發回台灣高等法院。
    理  由
本件被上訴人主張：伊係財團法人私立祐德高級中學（下稱祐德
高中）第十二屆董事，依私立學校法（下稱私校法）第二十九條
第二項第一款及祐德高中捐助章程第四條、第五條及董事會組織
章程第十三條但書之規定，董事之改選應有三分之二以上董事之
出席，及現任董事總額過半數之同意行之；祐德高中第十二屆董
事會董事計九人，其中董事張瑟音、吳添洪二人雖因涉背信罪嫌
經檢察官提起公訴，而遭台北市政府教育局於民國九十四年三月
十日函命停職，惟依私校法第二十九條第二項規定，該二人仍應
計入應出席董事人數；另上訴人丙○○○於九十四年九月九日已
辭董事之職，本不得行使董事職權，詎祐德高中於九十五年四月
十日所召集第十二屆第十三次董事會，僅上訴人甲○○、乙○○
、丁○○、戊○○等四人連同已辭職董事丙○○○合計五人出席
，該次董事會之董事出席人數顯未達法定應出席人數，竟予決議
改選第十三屆董事（下稱系爭改選董事決議），顯違反上開章程
規定，伊為利害關係人，自得依民法第六十四條規定聲請宣告上
訴人所為系爭改選董事決議之行為無效。又系爭改選董事決議既
違反私校法第二十九條第二項第一款規定，且第十二屆董事中之
甲○○、乙○○及訴外人菲利陳與伊四人，均與董事長張瑟音間
有三親等內血親或姻親關係，亦已違反私校法第十八條之規定，
祐德高中第十二屆董事會之組織尚非適法，在未依法補正前，自
亦不得召集改選第十三屆董事之董事會，依民法第七十一條規定
，系爭改選董事決議亦屬無效等情。爰依民法第六十四條、第七
十一條之規定，先位求為宣告上訴人所為系爭改選董事決議之行
為無效；備位求為確認系爭改選董事決議無效之判決。
上訴人則以：依民法第六十四條規定請求宣告董事行為無效，應
按非訟事件程序行使之，而非起訴請求；且被上訴人並非利害關
係人；又依法務部及教育部之函示，停職之董事不應計入私校法
第二十九條第二項所定董事應出席人數；再依私校法第二十五條
第一項第一款規定，董事之辭職應以書面辭職文件提經董事會決
議通過，始生效力，上訴人丙○○○雖曾於會前向第十二屆董事
會提出書面辭呈，惟其在該辭職案尚未經第十二屆董事會決議通
過前即已撤回，自不生辭職之效力，仍得行使董事職權。系爭改
選董事決議既經董事五人以上出席，並經董事五人以上同意而作
成，自屬有效等語，資為抗辯。
原審維持第一審所為被上訴人勝訴之判決，駁回上訴人之上訴，
無非以：祐德高中第十二屆董事會之董事計有九人，任期至九十
四年十一月二十一日止，其中董事張瑟音、吳添洪二人因涉犯背
信罪嫌經檢察官提起公訴，會前已遭台北市政府教育局函命停職
，而系爭改選董事會議僅有上訴人五人出席，丙○○○且於會前
向祐德高中第十二屆董事會提出辭呈，而依同上祐德高中捐助章
程第五條規定，董事之改選、補選悉依私校法及其施行細則之規
定，查依私校法第二十九條第二項但書規定，董事之改選、補選
為重要事項之決議，應有三分之二以上董事之出席，以現任董事
總額過半數之同意行之；祐德高中董事會組織章程第十三條但書
同有規定。私校法第二十九條第二項但書所稱之應出席董事，係
指全體董事而言，包括遭停職之董事均應計入應出席董事人數，
此乃因私立學校係公益財團法人，董事會之召開或決議應有較嚴
格之規定，以維護學校健全運作。是董事張瑟音、吳添洪二人雖
因案停職，仍應列入系爭改選董事會議應出席董事人數總額，則
系爭改選董事會議之應出席人數為六人。又丙○○○會前固曾提
出董事辭任聲明書，惟依私校法第二十五條第一項第一款規定，
董事請辭除須具有書面辭職文件外，尚須提經董事會議通過，丙
○○○請辭行為，並未經第十二屆董事會議通過，則其董事身分
尚未喪失，自得行使董事職權。綜上，系爭改選董事會議之出席
董事人數僅有上訴人五人，並未達到法定應出席人數六人，自屬
違反祐德高中捐助章程第四條、第五條及私校法第二十九條第二
項第一款之規定，上訴人就該次會議所為系爭改選董事決議之行
為應屬無效。被上訴人依民法第六十四條之規定，請求宣告上訴
人前揭行為無效，應予准許等詞，為其判斷之基礎。
惟按私立學校董事會係合議制，董事為董事會之必要成員，董事
參與董事會既為權利亦為義務，董事參與董事會之權利義務，為
董事「出席」、發言、討論、提案、動議、參與表決及選舉等權
利暨遵守會議規範之義務；董事遭依法停止職務，乃指此等權利
義務暫時予以剝奪，而其董事之地位身分仍保留之謂。則計算私
校法第二十九條第二項所定之董事會應出席人數，自應就章程所
定人數扣除依法被停止職務董事之名額。主管機關教育部就該條
特別決議之應出席人數亦認應以實際得行使職權之董事為準。原
審認本件被停止職務董事之名額，仍應列入系爭改選董事決議應
出席董事人數總額，非無研求之餘地。上訴論旨，指摘原判決不
當，求予廢棄，非無理由。又被上訴人先位聲明之真意如何，與
當事人之適格攸關，案經發回，應併予注意。
據上論結，本件上訴為有理由。依民事訴訟法第四百七十七條第
一項、第四百七十八條第二項，判決如主文。
中　　華　　民　　國　九十六　年　 十二 　月　 十三 　日
                      最高法院民事第七庭
                          審判長法官  劉　福　來
                                法官  陳　國　禎
                                法官  陳　重　瑜
                                法官  吳　謀　焰
                                法官  許　正　順
      本件正本證明與原本無異
                                      書  記  官
中　　華　　民　　國　九十六　年　 十二 　月　二十五　日
                                                      Ｅ
